---
title: "Keskiarvosanat ja S2-oppilaat sekä korkeakoulutustaso"
author: ""
date: "`r Sys.Date()`"
output: github_document
---

```{r setup, include=FALSE}
knitr::opts_chunk$set(echo = TRUE)
s2_koulut <- read.delim2("C:/Users/Johannes/Desktop/R projektit/s2_koulut.csv")
library(tidyverse)
library(MASS)
library(car)
data = tibble(s2_koulut)

```

### Johdanto

Tämä dokumentti käsittelee Ylen artikkelia, joka käsitteli koulujen päättäneiden keskiarvosanoja ja alueen mediaanituloja, korkeakoulutustasoa, työllisyysastetta sekä S2-oppilaiden osuutta (https://yle.fi/a/74-20016772). Tässä dokumentissa pyritään selvittämään näiden ja muutaman muun taustamuuttujan vaikutus koulujen keskiarvosanoihin.
Huomautus datasta

Tulokset ovat valideja vain yläkouluille. Alakouluissa ei suurimmaksi osaksi ollut keskiarvodataa. 


```{r}
mean(is.na(data$keskiarvo))
```

### Datan esikäsittely

Valitaan käytettävät sarakkeet, ja poistetaan datasta puuttuvat arvot.

```{r}
sarakkeet = c("oppilaitostyyppi_nimi", "oppilaitosnumero", "postinumeroalue", "kunta", "asukkaat_yht", "koulutus_kantaluku", "koulutus_alempi_kork", "koulutus_ylempi_kork", "asukkaiden_mediaanitulo", "oppilaita_yhteensa", "kieli", "tyollisyys_18_74", "suomi_toisena_kielena_ja_kirjallisuus", "keskiarvo")

data = data %>% dplyr::select(all_of(sarakkeet)) %>% drop_na()
```


Min max skaalataan sarakkeet välille [0,1] (poislukien keskiarvot tulkitsemisen helpottamiseksi), ja lasketaan työllisyysaste, korkeakoulutusaste ja S2-oppilaiden osuus.


```{r}
range01 <- function(x){(x-min(x, na.rm = T))/(max(x, na.rm = T)-min(x, na.rm = T))}
data_scaled = as_tibble(sapply(data[,-c(1,14)], range01))
data_scaled$oppilaitosnimi = data$oppilaitostyyppi_nimi
data_scaled$keskiarvo = data$keskiarvo
data_scaled$tyollisyysaste = (data$tyollisyys_18_74 / data$asukkaat_yht)
data_scaled$korkeakouluaste = (data$koulutus_alempi_kork + data$koulutus_ylempi_kork) / data$koulutus_kantaluku
data_scaled$s2_osuus = data$suomi_toisena_kielena_ja_kirjallisuus / data$oppilaita_yhteensa
data_scaled[is.na(data_scaled)] = 0
```


### Malli ja tulokset

Tehdään robusti lineaarinen malli.

```{r}
model1 = rlm(keskiarvo ~ tyollisyysaste + s2_osuus + korkeakouluaste + oppilaitosnimi + asukkaat_yht + asukkaiden_mediaanitulo + oppilaita_yhteensa, data = data_scaled)
summary(model1)
```


Keskiarvosana kouluilla on 7.9. Tilastollisesti merkitsevät muuttujat ovat laskevassa järjestyksessä:

1. Oppilaitostyyppi (Peruskoulut ja lukio (vertailutaso), Peruskoulut, peruskouluasteen erityiskoulut). Verrattuna peruskouluihin ja lukioihin erityiskoulut saavat keskimäärin 1.1 arvosanaa heikompia arvosanoja, ja peruskoulut saavat 0.2 arvosanaa heikompia arvosanoja kuin peruskoulut ja lukiot.

2. Korkeakoulutusaste. Korkeakoulutusasteella on erittäin merkittävä vaikutus koulun keskiarvosanoihin. Alueilla, jolla kaikki ovat korkeakoulutettuja saadaan 1.9 arvosanaa parempia arvosanoja kuin alueilla jossa kukaan ei ole korkeasti koulutettu.

3. S2-oppilaiden osuus. Alueilla, jossa koulussa on pelkästään S2-oppilaita saadaan keskimäärin 0.4 arvosanaa heikompia arvosanoja kuin alueilla, jossa ei ole yhtään S2-oppilasta.

Loput taustamuuttujista eivät olleet tilastollisesti merkityksellisiä.
Mallin diagnostiikkaa


```{r}
par(mfrow = c(2,2))
plot(model1)
```

Residuaalit poikkeavat hieman normaalista jakauman hännillä. Muuten diagnostiikka näyttää hyvältä.

```{r}
vif(model1)
```

Selittävät muuttujat eivät ole liian riippuvia toisistaan.